【裁判字號】    88,訴,233
【裁判日期】    890211
【裁判案由】    土地所有權移轉登記
【裁判全文】
臺灣雲林地方法院民事判決  八十八年度訴字第二三三號
    原      告  丙○○
                乙○○○
                丁○○
                              .
    右三人共同
    訴訟代理人  羅裕欽律師  住雲林縣西螺鎮○○路三三九號
    被      告  財政部國有財產局  設台北市○○○路一一六巷十八號
    訴訟代理人  甲○○      住.
                沈叔慧      住.
右當事人間請求所有權移轉登記事件，本院判決如左：
    主    文
原告之訴及假執行之聲請均駁回。
訴訟費用由原告負擔。
    事      實
甲、原告方面：
  一、聲明：
      (1)、被告應將民國（下同）八十三年二月二十五日登記，坐落於雲林縣西螺鎮
          ○○段五七五之二地號，地目建、所有權應有部份三分之一；同段五七五
          之十地號，地目建，所有權應有部份三分之一；同段五七五之十一地號，
          地目建，所有權應有部份三分之一；同段五七五之十二地號，地目建，所
          有權應有部份三分之一四筆土地︵下稱系爭土地︶所為之所有權移轉登記
          ，予以塗銷。
      (2)、原告願供擔保以代釋明，請准宣告假執行。
  二、陳述：
      (1)、原告之祖父廖馬於日據時代，娶有妻廖林宗米及妾黃網市二人，並收養原
          告之父廖金印為長子。原告之父廖金印與母親廖李彩卿，生有廖清山、廖
          政男（即黃政男）、廖杏香、丁○○、丙○○︵即原告︶子女五人。原告
          之兄長廖政男於四十八年七月十三日，同意為原告祖父廖馬之妾黃網市收
          養為子，並改名為黃政男，爾後黃網市於四十八年七月二十四日死亡，黃
          政男於七十九年四月一日死亡，黃政男因無配偶亦無子女，為被告機關於
          八十三年二月二十五日，以西螺地政事務所西普地字第一五五０號收件，
          將聲明欄所示四筆土地，自黃政男名下予以移轉登記為國有財產。
      (2)、按「養（繼）父收養（繼）女之子為養子，此種輩分不相當之收養，有礙
          公序良俗，參照民法第七十二條，應認為無效。」內政部頒佈「繼承法令
          補充規定」第三十一條著有明文。而妾之身分關係民法雖未規定，惟與家
          長以永久共同生活為目的，應視為家屬。再者，妾與夫妻所生（所收養）
          之子女間，屬於「直系姻親」關係，此有司法院二十一年第七三五號、三
          十五年第三一六０號解釋文可參照。又「結婚與收養子女同為發生身分關
          係之行為，關於結婚無效及撤銷違法結婚之規定，在收養無效及撤銷違法
          收養時，亦有同一之法律理由，自應類推適用，故收養八親等以內旁系血
          親為養子女，而輩分不相當（包括輩分相同）者，於結婚依民法第九百八
          十三條第一項第二款及第九百八十八條第二款之規定，既應認為無效，則
          此種違反倫常觀念之收養，自亦無效力之可言。」此亦有最高法院四十九
          年台上字第一九二號判例可稽。原告之兄廖政男於民國四十八年七月十三
          日前，與原告祖父之妾黃網市，乃屬「二親等之直系姻親」，故原告祖父
          之妾黃網市於民國四十八年七月十三日所為收養原告之兄廖政男之行為，
          明顯為近親間及輩分不相當之親屬間之收養，雖當時並無現行民法第一千
          零七十三條之一明文限制直系姻親間不得收養之規定，惟揆諸上揭說明，
          皆認為輩分相當為我國倫常所重視，而收養當事人昭穆不相當者，其收養
          應為無效。故本件收養行為，應直接援引民法第七十二條規定或類推適用
          民法第九百八十三條第一項第二款及第九百八十八條第二款之規定，以有
          礙公序良俗或輩分不相當，違反倫常觀念為理由，而認系爭收養行為為無
          效。
      (3)、次按繼承，因被繼承人之死亡而開始；又遺產繼承人，除配偶外，應依下
          列順序定之：直系血親卑親屬父母兄弟姊妹祖父母，以上為民法
          第一千一百四十七、一千一百三十八條定有明文。是若認本件收養行為應
          為無效時，則被繼承人黃政男應回復登記為廖政男，而廖政男死亡時，並
          無配偶、子女、父母生存，揆諸民法第一千一百三十八條規定，應以廖政
          男同父母之親兄弟姊妹三人即原告等為繼承人（其長兄廖清山於五十五年
          七月二十二日死亡，並無配偶、子女。）。而聲明欄所示系爭土地原所有
          人廖政男既有合法之繼承人存在，被告以廖政男死亡後無人繼承為原因，
          將聲明欄所示四筆土地，原屬於廖政男所有權應有部分三分之一，移轉之
          登記予被告，於法即有未合，原告自得依民法第一千一百四十七、一千一
          百三十八條規定，請求被告將系爭四筆土地之所有權回復登記為廖政男所
          有，再依法請戶政機關辦理塗銷系爭收養登記後，以系爭土地原所有人廖
          政男之繼承人身份，向地政機關就系爭土地辦理繼承登記。
三、證據：提出台灣省台南縣戶籍登記簿影本乙份、雲林縣戶籍登記簿三份、雲林縣
          西螺地政事務所土地登記簿謄本四份。
乙、被告方面：
一、聲明：求為判決駁回原告之訴。
二、陳述：按公示催告程序者，謂法院依當事人之聲請，以公示方法催告不明之利害
    關係人，於一定期限內申報權利，如不申報，使生失權效果之程序。而依民法第
    一千一百八十五條之規定，遺產於清償債權並交付遺贈物後有賸遺者，於民法第
    一千一百七十八條所定之期限屆滿無繼承人承認繼承者，當然歸屬國庫，且此項
    取得為原始取得，不以除權判決為此項效果之發生要件，而民法第一千一百七十
    八條所謂法院應依公示催告程序公告繼承人於一定期限內承認繼承，僅其公告之
    方法，應依公示催告程序行之，非謂期限屆滿無繼承人承認繼承時，尚須經除權
    判決之程序，此有司法院院字第二二一三號解釋可稽。本件被告前經鈞院以八十
    一年度家聲字第一一號裁定，指定被告為被繼承人黃政男之遺產管理人，乃依法
    聲請對其繼承人、債權人及受遺贈人為公示催告，經鈞院以八十一年家催字第二
    五號裁定，准予公示催告，並定自公示催告最後登載新聞紙之日起一年二個月為
    申報期限，被告將該公示催告刊登於八十一年九月十八日之新聞紙上，嗣期限屆
    滿，無人承認繼承或申報權利，於八十三年二月二十五日將遺產收歸國有，依前
    揭司法院解釋意旨，本件黃政男之繼承人、債權人及受遺贈人，因公示催告期限
    屆滿未承認繼承或申報權利，業已失其權利。又訴外人黃政男於七十九年四月九
    日死亡，迄今歷時九年餘，原告皆無任何異議，竟至被告依法原始取得系爭遺產
    五年後，乃主張其有繼承權，於理亦有未當，是原告之請求為無理由，應予駁回
    。
三、證據：提出雲林地方法院八十一年度家聲字第一一號、八十一年家催字第二十五
    號、裁定確定證明書、土地登記簿謄本四份為證。丙、本院依職權調閱八十一年
    度家催字第二五號裁定卷宗。
    理      由
一、原告起訴主張：伊等與已故訴外人黃政男原係兄弟姐妹關係，訴外人黃政男雖於
    四十八年間為原告祖父之妾黃網市所收養，惟該收養行為，因輩分不相當，而自
    始、當然無效，不生收養效力，故原告與黃政男間之兄弟姐妹親屬關係並因收養
    而停止，是訴外人黃政男於七十九年間死亡時，原告如上所述，仍其兄弟姐妹，
    依民法一千一百三十八條所定，原告為其法定繼承人，然被告機關對黃政男所遺
    留系爭土地，竟依無人繼承遺產之處理程序，將系爭土地所有權移轉登記為被告
    所有，即非合法，為此依民法第一千一百四十七條、第一千一百三十八條規定，
    請求被告塗銷系爭土地所有利轉登記等語；被告則以，伊取得系爭土地所有權，
    係經法院公示催告程序催告黃政男之利害關係人，於一定期限內申報權利，如不
    申報，使生失權效果，而依民法第一千一百八十五條之相關規定，將系爭土地收
    歸為國有，為原始取得，此有消滅系爭遺產一切權利關係之效力，故原告之請求
    為無理由等詞，資為抗辯。
二、經查已故訴外人黃政男於七十九年四月九日死亡，斯時，其戶籍謄上記載黃政男
    於四十八年七月十三日為黃網市收養，形式上並無其他繼承人存在，足認繼承開
    始時，其繼承人之有無已不明確，故利害關係人即原告，乃依民法第一千一百七
    十八條第二項規定，以本院八十一年度家聲字十一號裁定，聲請指定原告為黃政
    男之遺產管理人。嗣原告以被繼承人黃政男之繼承人有無不明，再聲請對被繼承
    人黃政男之合法繼承人、債權人及受遺贈人為公示催告，且經本院以八十一年度
    家催字第二五號公示催告如有被繼承人黃政男之合法繼承人，應於公示催告最後
    登載新聞紙之日起一年二個月以內承認繼承，如期滿無人承認繼承時，被繼承人
    黃政男之遺產，於清償債權，交付遺贈物後如有剩餘，即歸屬國庫。該一年二個
    月之公示催告期限屆滿後，並無繼承人承認繼承被繼承人黃政男之遺產，系爭土
    地即依法於八十三年二月二十五日登記為國有，此有戶籍謄本、本院八十一年度
    家聲字第一一號、八十一年家催字第二十五號裁定、土地登記簿謄本四份在卷可
    憑。
三、按民法第一千一百八十五條規定「第一千一百七十八條所定之期限屆滿，無繼承
    人承認繼承時，其遺產於清償債權，並交付遺贈物後，如有賸餘，歸屬國庫」。
    本件公示催告期間於八十二年十一月十八日屆滿，並無卓仁德之繼承人承認繼承
    ，亦無報明債權或聲明願受遺贈，是系爭土地於公示催告期間屆滿時，即歸國庫
    原始取得，且此項取得，系基於法律特別規定之財產取得權，與繼承權被侵害或
    故意、過失之侵權行為有別，原告雖主張上揭收養無效，其與訴外人黃政男間兄
    弟姐妹之親屬關係，並未停止，亦不得請求回復其繼承權。綜上所述，本件原告
    未於公示催告期間承認繼承，遲至八十八年四月二十九日始起訴向被告主張繼承
    權存在，自不生繼承效力，從而其本於繼承關係，請求被告塗銷系爭土地收歸國
    有之登記，為無理由，應予駁回。又原告既受敗訴判決，其假執行之聲請即失所
    依據，應併予駁回，亦併予敘明。
四、本件事証已臻明確，兩造所為其他攻擊，防禦方法，於判決結果不生影響，毋庸
    再予一一審究，併予明。
五、據上論結，本件原告之訴為無理由，依民事訴訟法第七十八條，判決如主文。
中      華      民      國    八十九    年      二      月      十一    日
                                     臺灣雲林地方法院民事庭
~B法      官  黃峻隆
右為正本係照原本作成。
如對本判決上訴，應於判決送達後二十日內向本院提出上訴狀。（須附繕本）
中      華      民      國    八十九    年      二      月      十四    日
~B法院書記官  周玄鎮


司法院資訊處製作；財團法人民間司法改革基金會備份。
